臺灣臺北地方法院民事裁定　　　　　　　　99年度再字第23號
再審原告　　高秀琴
法定代理人　高娜
再審被告　　張國榮
上列當事人間請求土地所有權移轉登記事件，再審原告對於本院
民國98年4 月30日本院96年度訴字第6337號民事確定判決提起再
審之訴，本院裁定如下：
    主    文
再審之訴駁回。
再審訴訟費用由再審原告負擔。
    理    由
一、按再審之訴，應於30日之不變期間內提起。前項期間，自判
    決確定時起算，判決於送達前確定者，自送達時起算；其再
    審之理由發生或知悉在後者，均自知悉時起算。但自判決確
    定後已逾5 年者，不得提起。以第496 條第1 項第5 款、第
    6 款或第12款情形為再審之理由者，不適用前項但書之規定
    ，民事訴訟法第500 條定有明文。次按，再審之訴應表明再
    審理由及關於再審理由並遵守不變期間之證據；再審之訴不
    合法者，法院應以裁定駁回之，同法第501 條第1 項第4 款
    及第502 條第1 項分別定有明文。是以，提起再審之訴，應
    於訴狀中表明民事訴訟法第496 條第1 項各款之再審事由，
    及遵守不變期間之證據，否則其訴即不合法，無庸命其補正
    ，逕以裁定駁回之（最高法院60年度台抗字第538 號、70年
    度台再字第35號判例可資參照）。又提起再審之訴之原告，
    如主張其再審理由知悉在後者，應就所其主張之事實負舉證
    之責任，最高法院30年抗字第443 號判例亦有明文。
二、再審意旨略以：
    (一)再審原告之被繼承人高銘芽於民國80年4 月29日向臺灣士
      林區調解委員會聲請調解，對造人即為再審被告，再審原
      告之被繼承人高銘芽並就79年1 月13日間之關於新店市○
      ○段十分小段12-1地號持分約202 坪土地（下稱系爭土地
      ）之買賣糾紛聲請調解，經該會以80年民調字13199 號受
      理在案。然而再審原告之被繼承人高銘芽已於84年12月間
      死亡，期間再審原告對於被繼承人高銘芽與再審被告間之
      買賣糾紛乙事蓋不知情，遑論知悉被繼承人高銘芽曾向調
      解委員會聲請調解；且再審原告現在為禁治產人，由第三
      人高娜列為法定代理人，亦非知悉或參與被繼承人高銘芽
      與再審被告間之買賣糾紛。惟自80年4 月18日聲請調解後
      ，至再審被告於96年起訴時，期間歷經16年，其中土地法
      第30條私有農地買賣限制之規定更於89年刪除，再審被告
      亦無主張任何權利，顯見80年間臺北市士林區調解委員會
      80年民調字第13199 號調解委員會恐已達成調解，是原審
      未依職權調查調解是否成立之事實，亦未於判決理由說明
      ，再審原告自得依民事訴訟法第496 條第1 項第12款規定
      ，提起本件再審之訴。
    (二)本院96年度訴字第6337號確定判決（下稱原確定判決）有
      適用法規顯有錯誤，構成民事訴訟法第496 條第1 款之再
      審事由：
      1.再審被告雖於79年1 月13日向再審原告之父親高銘芽購
        買系爭土地應有部分2／9，惟再審被告並未具備自耕農
        身分，則依刪除前之土地法第30條規定，本案買賣契約
        自始即因標的不能而無效。原確定判決顯已違反民法第
        246 條之規定
      2.依再審被告就系爭土地2／9持分聲請假處分裁定之聲請
        理由所示，再審被告簽立買賣契約時係期待以79年當年
        度立即辦理系爭土地持分之移轉登記，並非以政府開放
        農地買賣後再行辦理移轉，是本案根本無民法246 條第
        1 項但書之適用；且雙方間意思表示不一致，依民法第
        153 條第1 項之反面解釋，契約亦根本未有效成立。原
        確定判決認定雙方間有期待政府開放農地買賣為移轉條
        件，與再審被告急於移轉過戶而於78年間聲請假處分之
        行為相較，原審認定理由顯然過於矛盾，違反經驗法則
        及論理法則。況土地法第30條之規定係於89年間方行刪
        除，被繼承人高銘芽與再審被告79年間憑何外觀預期政
        府日後開放農地出賣再行辦理所有權移轉登記？是原確
        定判決僅憑再審被告已將證件交付被告即推定雙方預期
        政府開放農地買受後再行移轉，此於經驗上實無必然之
        關連，欠缺當然推理之結果能與事實相符合，應屬違背
        論理法則，原確定判決非不得謂違法。
      3.且依79年當時施行之農業發展條例第30條規定，系爭土
        地於買賣契約簽訂時，根本無法移轉共有、分割，亦無
        該條但書之特別規定，是原買賣契約確屬自始當然無效
        。又縱認買賣契約有效，惟依現行農業發展條例第16條
        規定，亦係處於停止條件尚未成就狀態，復觀再審原告
        父親高銘芽於80年4 月18日向士林調解委員會聲請調解
        解之事由所載「聲請人於79年1 月13日將坐落新店青潭
        十分小段12-1地號土地持分約202 坪賣予對造人，因該
        持分須俟地政機關準辦理分割時才移轉」意旨，可知系
        爭買賣契約附有以土地得分割之請求移轉停止條件，然
        而原審法院僅以知悉土地法第30條業經刪除，卻未予審
        酌買賣契約當時及現行之農業法發展條例，逕為再審被
        告勝訴之判決，自為消極不適用法令，原確定判決顯然
        不適用法令，構成再審事由。
    (三)為此，爰依民事訴訟法第496 條第1 項第1 款及第12款提
      起本件再審之訴。
三、經查，本件再審原告係於98年5 月12日收受本院96年度訴字
    6337號民事確定判決正本，此業經本院依職權調閱原確定判
    決卷宗查核屬實。而原確定判決未經兩造提起上訴，業於98
    年6 月11日已告確定，此亦有本院民事判決確定證明書附於
    原確定判決卷宗可稽，是依民事訴訟法第500 條第2 項規定
    ，應自判決確定時之98年6 月11日起算得聲請再審之不變期
    間，則再審原告遲至99年9 月30日始提起本件再審之訴，有
    民事再審起訴狀上本院收狀戳可稽，顯逾前揭30日不變期間
    ，於法已有未合。再審原告雖主張兩造間買賣糾紛恐已調解
    成立，應屬民事訴訟法第496 條第1 項第12項之再審事由，
    應無再審期間之限制云云，並提出聲請調解書及調解通知書
    為佐，然觀之前開民事訴訟法第500 條第2 項規定，乃係指
    以同法第496 條第1 項第12款為再審事由提起再審之訴，不
    受判決確定後逾5 年期間即不得提起再審之訴之限制，非謂
    該款規定得排除所應遵守之再審不變期間，是再審原告所提
    出之前開調解聲請書及調解通知書均係原審訴訟程序事實審
    言詞辯論終結前業已存在之證物（見原確定判決第23、24頁
    ），本院自難認再審原告已合法表明再審理由發生或知悉在
    後，及其遵守不變期間之證據。至於再審原告另主張因其為
    無意思能力之禁治產人，法定代理人高娜復已疲於訴訟故於
    原確定判決敗訴後對於判決理由無心觀看，經五日前熟讀判
    決理由後參考判例始知原確判決違反經驗法則及論理法則，
    且消極不適用法令云云，惟再審原告就其此部分主張不僅未
    提出任何證據以盡應負之舉證責任，且觀諸原確定判決卷宗
    所載，再審原告及其法定代理人高娜曾於99年5 月6 日向原
    審聲請閱卷，但渠等仍遲至99年9 月30日始聲請本件再審之
    訴，堪認再審原告此部分所稱再審之理由發生或知悉在後之
    主張亦非可採。職是，揆諸首揭法條規定，再審原告對於原
    確判決提起本件再審之訴顯已逾30日不變期間而不合法，應
    予駁回。
四、結論，本件再審之聲請為不合法，依民事訴訟法第502 條第
    1 項、第95條、第78條裁定如主文。
中    華    民    國   100    年    6     月    27    日
                      民事第一庭法  官  趙子榮
以上正本係照原本作成
如對本裁定抗告須於裁定送達後10日內向本院提出抗告狀，並繳
納抗告費新臺幣1,000 元
中    華    民    國   100    年    6     月    27    日
                                書記官  謝榕芝